【裁判字號】    88,訴,1018
【裁判日期】    891130
【裁判案由】    確認出資債權存在
【裁判全文】
臺灣士林地方法院民事判決  八十八年度訴字第一○一八號
    原      告  台灣省合作金庫
    法定代理人  甲○○
    訴訟代理人  乙○○
                丁○○
    被      告  日信異型鋼工業有限公司
    法定代理人  丙○○
    訴訟代理人  蘇遠成律師
                陰正邦律師
    複  代理人  翁美花律師
右當事人間確認出資債權存在事件，本院判決如左：
    主    文
原告之訴駁回。
訴訟費用由原告負擔。
    事    實
壹、原告方面：
一、聲明：確認訴外人陳寶雲、張旺連、陳秀盆分別於被告日信異型鋼工業有限公司
    有新臺幣（以下同）二百萬元、二百萬元、八十萬元之出資債權存在。
二、陳述：
（一）查依臺灣板橋地方法院八十六年一月二十三日發文板院義民執正字第○六○八
      三號債權憑證得知，訴外人即債務人陳寶雲、張旺連、陳秀盆應連帶給付原告
      臺灣省合作金庫0000000元及自八十四年十一月二十四日起至清償日止
      ，按年息百分之九‧七五計算之利息，暨自八十四年十二月二十五日起至清償
      日止，其逾期六個月以內者，按上開利率百分之十，超過六個月者，就超過部
      份，按上開利率百分之二十計算之違約金，及訴訟費用額為一二○四四元，詎
      料原告臺灣省合作金庫除已受償部份利息、違約金及訴訟費用額一二○四四元
      外，迄今尚有本金0000000元，及自八十五年七月六日起至清償日止，
      按年息百分之九‧七五計算之利息，暨自八十六年十月三十日起至清償日止，
      按上開利率百分之二十計算之違約金等未獲清償。
（二）再依臺灣板橋地方法院八十五年五月九日發文板院瑞民執速字第二八五四一號
      債權憑證得知，訴外人即債務人陳秀盆、李聰惠應連帶給付原告臺灣省合作金
      庫八百萬元及如附表所示之利息、違約金暨訴訟費用額確定為八一二五○元，
      附臺灣板橋地方法院八十五年五月九日發文板院瑞民執速字第二八五四一號債
      權憑證影本一份足稽，詎料原告臺灣省合作金庫除已受償部份利息、違約金外
      ，尚有本金八百萬元及如附表（一）所示之利息、違約金暨訴訟費用額確定為
      八一二五○元等未獲清償。
（三）依台北市政府建設局八十八年五月十八日公司資料查詢（係申請抄錄被告日信
      異型鋼工業有限公司登記資料）所示，訴外人陳寶雲、張旺連、陳秀盆係被告
      日信異型鋼工業有限公司之股東，原告臺灣省合作金庫遂於八十八年六月十七
      日具狀聲請執行訴外人即債務人陳寶雲、張旺連、陳秀盆係持有被告日信異型
      鋼工業有限公司之股份，以利債權之收回，由臺灣板橋地方法院囑託鈞院以八
      十八年度民執助勇字第二八四號強制執行事件准予受理，且於八十八年七月二
      十九日發執行命令，就訴外人即債務人陳寶雲、張旺連、陳秀盆就其對第三人
      之出資，於新台幣0000000元及自八十五年七月六日起至清償日止，按
      年息百分之九‧七五計算之利息，暨自八十六年十月三十日起至清償日止，按
      上開利率百分之二十計算之違約金；及債務人陳秀盆於0000000元之範
      圍內，禁止其為移轉或其他處分行為，第三人亦不得就債務人上開出資為返還
      及變更章程之行為，附鈞院八十八年度民執助勇字第二八四號執行命令影本一
      份足稽，惟被告日信異型鋼工業有限公司對上開執行命令卻於八十八年八月六
      日具狀聲明異議，致使無法拍賣訴外人即債務人陳寶雲、張旺連、陳秀盆之上
      開出資，而影響原告即債權人臺灣省合作金庫債權之收回，且上開民事聲明異
      議狀所述「：：：聲明異議人公司業於民國八十八年六月解散，嗣進行清算並
      已將公司賸餘財產全部按股東出資比例分派予各股東，而債務人等三人亦按彼
      等出資比例業已受領，是債務人等三人對聲明異議人已無任何出資返還之請求
      權存在：：：」，經原告於八十八年八月十三日向台北市政府建設局申請核發
      抄錄被告日信異型鋼工業有限公司登記資料得知，訴外人即債務人陳寶雲、張
      旺連、陳秀盆分別於被告日信異型鋼工業有限公司之出資額為二百萬元、二百
      萬元、八十萬元且被告日信異型鋼工業有限公司並「未」向台北市政府建設局
      辦理解散登記，依法該公司之人格依然存在，並未消滅，附台北市政府建設局
      八十八年八月十六日北市建商二字第八八三二五○八七號函正本一份足稽，故
      被告日信異型鋼工業有限公司上開民事聲明異議狀所言，顯非屬實，其已影響
      原告臺灣省合作金庫之法律上利益，遂有提起本案確認之訴之必要。
（四）查解散係公司人格消滅之原因，公司並不因解散事實之發生，其人格立即消滅
      ，本案依被告日信異型鋼工業有限公司八十八年十月八日民事答辯狀所言，係
      於八十八年六月十四日經全體股東同解散，屬任意解散事由，依公司第二十四
      條：「解散之公司，除因合併、破產而解散者外，應行清算。」之規定，被告
      日信異型鋼工業有限公司應進入清算程序，既須經清算程序，再依公司法第一
      百一十三條準用同法第七十九條至第九十七之規定，清算人於就任後十五日應
      將其姓名、住所或居所及就任日期向法院聲報，並應即檢查公司財產情形，造
      具資產負債表及財產目錄，送交各股東查閱，且應於清算完結後十五日內造具
      結算表冊，送交各股東請求其承認，送請股東承認後十五日內向法院聲報之，
      惟查本案被告日信異型鋼工業有限公司並「無」向鈞院呈報清算人之資料，且
      被告日信異型鋼工業有限公司八十八年十月八日民事答辯狀所附之匯款單及轉
      帳傳票影本各一件，其匯款、轉帳日期「不一致」，轉帳傳票亦「無」製票、
      會計、核准等人之蓋章，倘如被告日信異型鋼工業有限公司所言依其股東三人
      指示，直接由被告公司匯款至第一銀行西壢分行代為清償，其收款人戶名亦「
      應」係借款戶之戶名。而「非」台灣第一商業銀行西壢分行，始合乎常理，故
      被告日信異型鋼工業有限公司八十八年十月八日民事答辯狀所言有前之矛盾，
      且亦「未」證明已向鈞院清算終結之登記，其所言顯非屬實。
三、證據：提出債權憑證二件、公司登記資料、本院執行命令及通知函、聲明異議狀
    、台北市政府建設局函、跨行匯款申請書（回條）、轉帳傳票、民事聲請狀、臺
    灣板橋地方法院民事執行處通知、執行命令各一件、戶籍謄本三件，並聲請調查
    陳寶雲、張旺連、陳秀盆於民國八十八年之所有財產資料及報稅資料。
貳、被告方面：
一、聲明：原告之訴駁回。
二、陳述：
（一）查本件被告日信異型鋼工業有限公司於八十八年六月十四日經全體股東同意解
      散，並選丙○○為清算人，進入清算程序，嗣並向主管機關台北市政府建設局
      申請解散登記，經台北市政府建設局八十八年七月五日北市建商二字第八八三
      ○四三○五號函准予解散登記。原告稱被告並未向台北市政府建設局辦理解散
      登記云云顯然違誤。
（二）按向第三人為清償，經其受領者，並經債權人承認或於債權人因而受利益之限
      度內，有清償之效力，有民法第三百十條第一項第一款、第三款規定可稽。查
      被告公司解散後，於清算期間進行清算，將公司賸餘財產（包括股東出資之股
      金）按股東出資比例分派予各股東，其中就股東陳寶雲、張旺連（即受告知訴
      訟人）及訴外人陳張秀，因渠等積欠第一銀行西壢分行債務，其各得領回之出
      資股金貳佰萬元、貳佰萬元及陸拾萬元共肆佰陸拾萬元，遂依上開股東三人之
      指示，於八十八年六月十四日直接匯款至第三人第一銀行西壢分行，代為清償
      ，並經第三人第一銀行西壢分行受領，與上開規定相合，而第三人第一銀行西
      壢分行即撤回強制執行聲請，有第三人第一銀行西壢分行提出之聲請狀及台灣
      板橋地方法院民事執行處通知可稽，故股東陳寶雲、張旺連對被告公司之請求
      返還出資股金之債權，於被告公司向第三人第一銀行西壢分行為清償後即已不
      存在。並被告公司係向第三人第一銀行西壢分行為清償，自應匯款予第一銀行
      西壢分行，而原告指稱被告公司上開匯款之收款人戶名應係借款戶之戶名，而
      非第三人第一銀行西壢分行云云，顯有誤會。次查被告為上開匯款日期與轉帳
      傳票之日期均為八十八年六月十四日，並無日期不一致之情事，原告就此為爭
      執亦無理由。至於會計科目為暫付款之轉帳傳票日期與會計科目為資本之轉帳
      傳票日期不一，係因前者為上開匯款日期，後者為被告公司剩餘財產分配予股
      東日，而受告知訴訟人陳寶雲、張旺連之上開債權早於八十四年間經查封在案
      ，故被告公司乃於分配日前代其清償，而有日期不一致之情形。復查另一股東
      即受告知訴訟人陳秀盆亦將其出資之股金捌拾萬元領回，有八十八年七月二日
      轉帳傳票可稽。若原告就此仍加以爭執，則請求鈞院傳訊陳秀盆，即可明瞭。
      由此，股東陳寶雲、張旺連、陳秀盆三人對被告公司於八十八年八月二日收受
      台灣士林地方法院八十八年度執助字第二八四號執行命令時，已無請求返還出
      資股金之債權存在，則被告公司依法對上開執行命令聲明異議，並無違誤，原
      告起訴確認陳寶雲、張旺連、陳秀盆於分別於被告公司之出資債權存在，顯無
      理由。
（三）按公司法雖就清算程序之開始、完結，規定應向法院聲報，惟此係行政管理之
      規定，蓋從違反者處以罰鍰可知。是被告公司有無向鈞院呈報清算資料，與本
      件訴訟無關，原告就此謂被告所言顯非屬實云云，顯無理由。為此，狀請鈞院
      鑒核，惠賜判決駁回原告之訴，俾維權益。
三、證據：提出台北市政府建設局八十八年七月五日北市建商二字第八八三○四三○
    五號函、匯款單、轉帳傳票、聲請狀、台灣板橋地方法院民事執行處通知、臺灣
    板橋地方法院民事執行處扣押命令等件為證，並聲請訊問證人陳寶雲、張旺連、
    陳秀盆。
、本院依職權函台北市政府建設局查日信異型鋼工業有限公司申請解散登記及呈報
    清算人之相關資料。
    理    由
一、本件原告起訴主張：原告對訴外人陳寶雲、張旺連、陳秀盆有債權存在，且未受
    償，而訴外人陳寶雲、張旺連、陳秀盆係被告日信異型鋼工業有限公司之股東，
    對被告有出資額債權存在，原告遂於八十八年六月十七日具狀聲請執行訴外人即
    債務人陳寶雲、張旺連、陳秀盆係持有被告日信異型鋼工業有限公司之股份，以
    利債權之收回，由臺灣板橋地方法院囑託鈞院以八十八年度民執助勇字第二八四
    號強制執行事件准予受理，且於八十八年七月二十九日發執行命令執行之，惟被
    告卻於八十八年八月六日對上開執行命令具狀聲明異議，表示該公司業已解散並
    返還股東的出資額云云，致使無法拍賣訴外人即債務人陳寶雲、張旺連、陳秀盆
    之上開出資，而影響原告債權之收回，因被告並未向台北市政府建設局辦理解散
    登記，依法該公司之人格依然存在，故被告於聲明異議狀所言，顯非屬實，其已
    影響原告之法律上利益，遂有提起本案確認之訴之必要。被告則以：被告於八十
    八年六月十四日經全體股東同意解散，並選丙○○為清算人，進入清算程序，而
    被告公司解散後，於清算期間進行清算，將公司賸餘財產（包括股東出資之股金
    ）按股東出資比例分派予各股東，其中就股東陳寶雲、張旺連及陳張秀，因渠等
    積欠第一銀行西壢分行債務，其各得領回之出資股金二百萬元、二百萬元及六十
    萬元共一百六十萬元，遂依上開股東三人之指示，於八十八年六月十四日直接匯
    款至第三人第一銀行西壢分行，代為清償，並經第三人第一銀行西壢分行受領，
    與民法第三百十條第一項第一款、第三款規定相合，故陳寶雲、張旺連對被告公
    司之請求返還出資股金之債權，於被告公司向第三人第一銀行西壢分行為清償後
    即已不存在；而訴外人陳秀盆亦將其出資之股金八十萬元領回。由此，股東陳寶
    雲、張旺連、陳秀盆三人對被告公司於八十八年八月二日收受台灣士林地方法院
    八十八年度執助字第二八四號執行命令時，已無請求返還出資股金之債權存在，
    則被告公司依法對上開執行命令聲明異議，並無違誤等語，資為抗辯。
二、原告主張伊對訴外人陳寶雲、張旺連、陳秀盆有債權存在，尚未受清償，並經法
    院就訴外人陳寶雲、張旺連、陳秀盆對被告之出資額發執行命令，詎被告竟聲明
    異議之情，業據提出債權憑證、公司登記資料、本院及臺灣板橋地方法院執行命
    令及通知函、聲明異議狀等件為憑，且為被告所不否認，應堪信為真實。
三、原告另主張訴外人陳寶雲、張旺連、陳秀盆分別對被告公司有二百萬元、二百萬
    元、八十萬元之出資額，並提出公司登記資料，且聲請本院調查陳寶雲、張旺連
    、陳秀盆之財產及報稅資料，經財政部財稅資料中心於八十九年五月二十四日以
    資五字第八九一００二九二號函回覆可稽。被告雖不否認訴外人陳寶雲、張旺連
    、陳秀盆確為被告股東並有前開出資額，惟主張前開出資額已經返還或依指示代
    為清償，訴外人對被告已無出資額債權存在等語。
四、經查：
（一）被告主張訴外人第一銀行西壢分行對訴外人陳寶雲、張旺連、陳張秀共有四百
      六十萬元之債權，被告依前開三名股東之指示，將應返還渠等之出資額四百六
      十萬元於八十八年六月十四日匯款至第一銀行西壢分行，以清償訴外人陳寶雲
      、張旺連、陳張秀對第一銀行西壢分行之債務，第一銀行西壢分行受領該筆款
      項後，即撤回強制執行之聲請等情，業經被告提出跨行匯款申請書、撤銷假扣
      押強制執行之民事聲請狀、臺灣板橋地方法院民事執行處通知附卷供參；並經
      證人張旺連結證：「我與陳寶雲是夫妻，我們在被告公司出資各二百萬元，公
      司大約在八十八年六月時解散，因為我和陳寶雲有另一個公司欠第一銀行五千
      多萬元，一銀就假扣押我們在被告公司的出資，公司要解散了，就把錢還給一
      銀，公司才能清算：：：公司還沒有生產，就解散了，所以沒有什麼設備，可
      以將原出資直接返還股東：：：另一名股東陳張秀是我岳母，他出資六十萬元
      ，所以一銀連他的出資一起假扣押。」等語綦詳，堪信原告此部分之主張為真
      實。
（二）被告主張訴外人陳秀盆已取回其出資八十萬元之情，亦經證人陳秀盆結稱：「
      我是被告公司股東，我是向朋友借錢投資，我出資八十萬元，後來公司結算有
      還給我，被告在八十八年七月二日通知我去拿現金，我是以現金方式拿回出資
      額八十萬元。」等語無訛。是被告該部分之主張亦堪採信。
（三）按向第三人為清償，經其受領者，並經債權人承認或於債權人因而受利益之限
      度內，有清償之效力，此有民法第三百十條第一項第一款、第三款規定可稽。
      訴外人陳寶雲、張旺連對被告之出資債權各二百萬元，既經被告代渠等向第一
      銀行西壢分行即訴外人之債權人清償，且為訴外人陳寶雲、張旺連所承認並因
      此受有撤回假扣押強制執行之利益，訴外人對被告之出資債權自已不存在；至
      訴外人陳秀盆對被告之出資債權八十萬元，亦經返還，自亦已不存在，被告就
      其清償之抗辯既已舉證以實其說，自屬可採。
（四）被告公司已經解散一節，亦經本院調閱其公司登記案卷全卷審核無訛，雖其登
      記、清算程序並未完備，惟此僅係被告公司違反行政規定事項，並無礙其決議
      解散並先行將出資額已經返還清償於股東之事實；又本院經原告聲請向財政部
      財稅資料中心所調得訴外人陳寶雲、張旺連、陳秀盆之財產資料，雖均載有對
      被告之投資，惟該資料係八十七年的申報資料，斯時訴外人陳寶雲、張旺連、
      陳秀盆確有出資一節，為被告所不否認，然前開資料並無法證明原告為強制執
      行時訴外人陳寶雲、張旺連、陳秀盆對被告之出資額仍屬存在。從而，原告之
      主張，洵無足採。
五、綜上，原告起訴請求確認訴外人陳寶雲、張旺連、陳秀盆分別於被告日信異型鋼
    工業有限公司有二百萬元、二百萬元、八十萬元之出資債權存在，為無理由，應
    予駁回。
六、本件事證已臻明確，兩造主張舉證及防禦方法，於判決結果不生影響，無庸一一
    論述，附此敘明。
七、據上論結，原告之訴為無理由，依民事訴訟法第七十八條，判決如主文。
中      華      民      國    八十九    年      十一    月      三十    日
                                    臺灣士林地方法院民事第一庭
~B法      官  王怡雯
右為正本係照原本作成。
如對本判決上訴須於判決送達後廿日內向本院提出上訴狀。
中      華      民      國    八十九    年      十二    月      六      日
~B法院書記官  丁梅芬


司法院資訊處製作；財團法人民間司法改革基金會備份。
